【裁判字號】    97,上易,1013
【裁判日期】    980413
【裁判案由】    偽造文書
【裁判全文】
臺灣高等法院高雄分院刑事判決        97年度上易字第1013號
    上  訴  人
    即被告配偶  甲○○
    被      告  乙○○
    輔  佐  人  丙○○
    指定辯護人  本院公設辯護人  于欣潔
上列上訴人因被告偽造文書案件，不服臺灣高雄地方法院97年度
審易字第668 號中華民國97年10月16日第一審判決（起訴案號：
臺灣高雄地方法院檢察署97年度偵字第7633號至第7640號、第77
76號），提起上訴，本院判決如下：
    主  文
原判決撤銷。
乙○○共同犯使公務員登載不實罪，處拘役伍拾捌日，如易科罰
金，以銀元參佰元即新台幣玖佰元折算壹日；減為拘役貳拾玖日
，如易科罰金，以銀元參佰元即新台幣玖佰元折算壹日。緩刑參
年。
    事  實
一、乙○○（原名施乙○○）經臺灣高雄地方法院於97年2 月18
    日以96年度禁字第264 號民事裁定，宣告為禁治產人；其於
    95年間，明知所有之位於高雄市○○區○○路255 號3 樓房
    屋及建地所有權狀，因積欠陳招宏新台幣30萬元，遂交由不
    知情之陳招宏保管中，並未遺失，竟與吳銘鴻（另案經國防
    部高等軍事法院高雄分院於97年9 月11日判處有期徒刑8 月
    ，減為有期徒刑4 月，緩刑3 年確定）共同基於使公務員登
    載不實之犯意聯絡，由乙○○以上開土地、建物所有權狀遺
    失為由，於民國95年4 月21日至高雄市政府地政處鹽埕地政
    事務所（下稱鹽埕地政事務所），書立切結書附於土地登記
    申請書上以申請補發所有權狀，使該地政事務所不知情之承
    辦公務員，將此不實事項登載於職務上所掌該所95年4 月24
    日公告之公文書上，嗣於公告期間屆滿，未經第三人異議，
    該地政事務所即據以補發新土地與建物所有權狀，乙○○與
    吳銘鴻遂持新發之土地、建物所有權狀，委由不知情之代書
    吳美滿（另為不起訴處分確定），於95年8 月11日將上開房
    地辦理移轉所有權予吳銘鴻，足生損害於地政機關對於地籍
    資料管理之正確性。
二、案經甲○○告發訴請臺灣高雄地方法院檢察署檢察官偵查起
    訴。
    理  由
甲、程序方面：
一、本件系爭建物所有權狀、土地及建築改良物登記謄本，此類
    文書係被告以外之人於審判外所做之書面陳述，屬於傳聞證
    據。惟其本質上屬公務員本於職權所為，其正確性及可信性
    頗高，如有錯誤亦可請求更正，應屬159 條之4 第1 款由公
    務員職務上所製作之紀錄或證明文書，均具有證據能力。
二、按被告以外之人（包括證人、鑑定人、告訴人、被害人及共
    同被告等）於審判外之陳述雖不符刑事訴訟法第159 條之1
    至之4 等四條之規定，而經當事人於審判程序同意作為證據
    ，法院審酌該言詞陳述或書面陳述作成時之情況，認為適當
    者，亦得為證據；當事人、代理人或辯護人於法院調查證據
    時，知有刑事訴訟法第159 條第1 項不得為證據之情形，而
    未於言詞辯論終結前聲明異議者，視為有前項之同意，同法
    第159 條之5 定有明文。立法意旨在於傳聞證據未經當事人
    之反對詰問予以核實，原則上先予排除。惟若當事人已放棄
    反對詰問權，於審判程序中表明同意該等傳聞證據可作為證
    據；或於言詞辯論終結前未聲明異議，基於尊重當事人對傳
    聞證據之處分權，及證據資料愈豐富，愈有助於真實發見之
    理念，且強化言詞辯論主義，使訴訟程序得以順暢進行，上
    開傳聞證據亦均具有證據能力。本件證人吳銘鴻、吳美滿、
    陳招宏曾於偵查中在檢察事務官前為陳述，其性質雖屬傳聞
    證據，惟其等未再於法院審理中為陳述，且查無符合同法第
    159 條之1 至之4 等前4 條之情形，其等所為之上開偵查筆
    錄內容，及本件不動產買賣契約書影本、被告之身心障礙手
    冊影本、高雄市政府地政處鹽埕地政事務所97年1 月18日高
    市地鹽一字第0970000513號函、臺灣高雄地方法院96年度禁
    字第264 號裁定，業經本院審理時予以提示並告以要旨，且
    各經檢察官、辯護人及被告等人表示意見。當事人或辯護人
    已知上述筆錄乃傳聞證據，且均未於言詞辯論終結前對該等
    筆錄內容異議，依上開規定，是上開證據應具有證據能力，
    ，本院審酌上開書面資料作成時，較無人情施壓或干擾，亦
    無不當取供之情形，認為以之作為本案之證據亦屬適當，是
    自均具有證據能力。
乙、實體方面：
一、上開事實，業據被告乙○○坦承不諱，核與證人即共犯吳銘
    鴻於偵查中證述之情節相符，且經證人吳美滿、陳招宏於偵
    查中證述屬實，並有鹽埕地政事務所97年1 月18日高市地鹽
    一字第0970000513號函暨土地登記申請書、切結書、土地與
    建物所有權狀遺失補發等在卷足憑。本件事證明確，被告共
    同使公務員登載不實犯行，堪以認定。至上訴人所提出之錄
    音光碟內容，主張被告係受訴外人吳銘鴻教唆犯罪，被告本
    身並無犯罪能力云云；然經本院法官助理勘驗結果，其內容
    大意，上訴人認為「育靜」將不動產移轉至吳銘鴻名下，係
    受吳銘鴻欺騙所致，而要求吳銘鴻對此有所交代；而吳銘鴻
    表示係為繳納貸款遂將不動產過戶至自己名下，未有欺騙情
    形，並且願意與「育靜」結婚等，最後吳銘鴻表示願意與「
    育靜」共同擁有不動產，並表示願意辦理相關手續等情，有
    該錄音光碟勘驗報告可憑，故上開錄音光碟並不得作為有利
    被告之證據，核此敘明。
二、查被告行為後，刑法、刑法施行法業已於94年2 月2 日、95
    年6 月14日修正公佈，並均自95年7 月1 日施行。又行為後
    法律有變更者，適用行為時之法律。但行為後之法律有利於
    行為人者，適用最有利於行為人之法律。修正後之刑法第2
    條第1 項定有明文。而比較新舊法時應就罪刑有關之共犯、
    未遂犯、想像競合犯、牽連犯、連續犯、結合犯，以及累犯
    加重、自首減輕暨其他法定加減原因（如身分加減）與加減
    例等一切情形，綜其全部罪刑之結果而為比較（最高法院95
    年5 月23日刑事庭第8 次會議決議參照）。經查被告行為後
    法律已有修正，爰將本案適用新舊法之比較，臚列於下：
  (一)刑法第28條原規定：「2 人以上共同『實施』犯罪之行為者
    ，皆為共同正犯。」新法修正為：「2 人以上共同『實行』
    犯罪之行為者，皆為共同正犯。」將舊法之「實施」修正為
    「實行」。原「實施」之概念，包含陰謀、預備、著手及實
    行等階段之行為，修正後僅共同實行犯罪行為始成立共同正
    犯。是新法共同正犯之範圍已有限縮，排除陰謀犯、預備犯
    之共同正犯。新舊法就共同正犯之範圍既因此而有變動，自
    屬犯罪後法律有變更，而非僅屬純文字修正，應有新舊法比
    較適用之問題（最高法院96年度台上字第934 號、97年度台
    上字第911 號、第1064號判決意旨參照）。
  (二)關於法定刑罰金部分，修正前刑法第33條第5 款規定「罰金
    ：1 元以上」，依80年5 月6 日修正前罰金罰鍰提高標準條
    例第3 條之規定，由司法院、行政院會銜於72年7 月27日發
    布，自72年8 月1 日施行，提高刑法所定罰金數額10倍，並
    依現行法規所定貨幣單位折算新臺幣條例第2 條之規定：「
    現行法規所定金額之貨幣單位為圓、銀元或元者，以新臺幣
    元之3 倍折算之。」，經折算為新臺幣後，則罰金刑之最輕
    刑度為新臺幣30元以上；修正後刑法第33條第5 款規定「罰
    金：新臺幣1 千元以上，以百元計算之」，經比較新舊法結
    果，以修正前之刑法較有利於被告。
  (三)刑法第41條易科罰金之折算標準，已於94年2 月2 日修正公
    布，於95年7 月1 日施行，新修正刑法第41條易科罰金之折
    算標準修正為以新台幣1 千元、2 千元、3 千元折算1 日，
    較修正前舊法之銀元300 元即新台幣900 元折算1 日為重，
    修正後之法律易科罰金較重，依刑法第2 條第1 項前段從舊
    從輕規定，比較結果，適用修正前刑法第41條易科罰金之折
    算標準處罰較有利於被告。
  (四)經綜合比較結果，新法對被告並非有利，應依刑法第2 條第
    1 項前段規定，一體適用行為時法即修正前之刑法處斷之。
三、核被告乙○○所為，係犯刑法第214 條之明知不實事項使公
    務員登載不實罪。被告乙○○與吳銘鴻就上開犯行，彼此間
    互有犯意聯絡及行為分擔，均為共同正犯。
四、原判決以被告乙○○罪證明確，因予論罪科刑，固非無見；
    惟查：原判決於理由欄認定「被告前未曾受有期徒刑以上刑
    之宣告，犯後坦承犯行，頗有悔意，此次因一時失慮致罹刑
    典，經此偵審程序及刑之宣告後，當知所警惕，信無再犯之
    虞，本院因認所宣告之刑以暫不執行為適當，爰依刑法第74
    條第1 項第1 款規定，諭知不附負擔之緩刑3 年」，但於據
    上論結欄卻引用「刑法第74條第1 項第2 款」，前後論斷尚
    有不符。被告之夫上訴意旨，以被告為禁治產人，並無犯罪
    能力為由，指摘原判決不當云云。然查：被告係於97年2 月
    18日經原審法院以96年度禁字第264 號民事裁定，宣告為禁
    治產人，有該民事裁定1 份在卷足考，本件被告行為時係在
    95年4 月21日，當時並未被宣告禁治產，且被告於本院庭訊
    時大多能正常應答，亦表示不願上訴，可見其瞭解偵審意旨
    及利害關係，應具有刑事責任能力，雖被告持有中華民國身
    心障礙手冊，但其輕度智障係在96年4 月20日鑑定，於96年
    5 月30日核發該身心障礙手冊，有該身心障礙手冊影本1 份
    在卷可稽，亦在本案行為後，因此被告於本案行為時之辨識
    能力，並無證據證明有顯著減低之情形，故不得依刑法第19
    條第1 項獲第2 項規定，為無罪或減輕其刑，是上訴人上訴
    ，並無足取，然原判決既有上開可議之處，自屬無可維持，
    應由本院將原判決予以撤銷改判。爰審酌被告明知其所有權
    狀並未遺失，竟使公務員在職務上所掌文書登載不實事項，
    使我國公務上地政管理及資料產生錯誤，所生損害非輕，實
    不足取，惟衡被告犯後坦承犯行，態度良好，素行尚可，有
    台灣高等法院被告前案紀錄表在卷，暨其犯罪動機、目的、
    生活狀況等一切情狀，量處拘役58日，並諭知如易科罰金之
    折算標準。又查本件被告犯罪時間在96年4 月24日以前，合
    於中華民國96年罪犯減刑條例所規定減刑之條件，爰依中華
    民國96年罪犯減刑條例第2 條第1 項第3 款、第7 條之規定
    ，減其宣告刑2 分之1 為拘役29日，並諭知如易科罰金之折
    算標準。
五、末查被告前未曾受有期徒刑以上刑之宣告，此有臺灣高等法
    院被告前案紀錄表可參，其犯後坦承犯行，於本院審理中頗
    有悔意，此次因一時失慮致罹刑典，經此偵審程序及刑之宣
    告後，當知所警惕，信無再犯之虞，本院因認所宣告之刑以
    暫不執行為適當，爰依修正後刑法第74條第1 項第1 款規定
    ，諭知不附負擔之緩刑3 年，以啟自新（本件被告犯罪時間
    在新修正刑法施行前，裁判時間在新修正刑法施行後，依最
    高法院95年5 月23日刑事庭第8 次會議決議見解，應逕依新
    法第74條之規定宣告緩刑，附此敘明）。
據上論斷，應依刑事訴訟法第369 條第1 項前段、第364 條、第
299 條第1 項前段，刑法第2 條第1 項前段、第214 條、第74條
第1 項第1 款，修正前刑法第28條、第41條第1 項前段，刑法施
行法第1 條之1 ，修正前罰金罰鍰提高標準條例第2 條，中華民
國96年罪犯減刑條例第2 條第1 項第3 款、第7 條，判決如主文
。
本案經檢察官陳建年到庭執行職務。
中    華    民    國    98    年    4     月    13    日
                  刑事第二庭    審判長法  官  林正雄
                                      法  官  陳啟造
                                      法  官  黃壽燕
以上正本證明與原本無異。
不得上訴。
中    華    民    國    98    年    4     月    13    日
                                      書記官  梁雅華
附錄本判決論罪科刑法條：
中華民國刑法第214條
（使公務員登載不實罪）
  明知為不實之事項，而使公務員登載於職務上所掌之公文書，
  足以生損害於公眾或他人者，處3 年以下有期徒刑、拘役或5
  百元以下罰金。


司法院資訊處製作；財團法人民間司法改革基金會備份。
